臺灣基隆地方法院宣示判決筆錄　九十一年度瑞簡字第九號
　　原　　　告　　乙○○
　　　　　　　　　酉○○○
　　　　　　　　　申○○
　　　　　　　　　亥○○○
　　　　　　　　　庚○○
　　　　　　　　　己○○
　　　　　　　　　Ｉ○○○
　　　　　　　　　Ｈ○○
　　　　　　　　　癸○○○
　　　　　　　　　壬○○
　　　　　　　　　辛○○
　　　　　　　　　Ｊ○○
　　　　　　　　　戌○○
　　　　　　　　　甲○○
　　　　　　　　　巳○○
　　　　　　　　　丑○○
　　　　　　　　　辰○○
　　　　　　　　　Ｋ○○
　　　　　　　　　戊○○
　　　　　　　　　子○○
　　　　　　　　　Ｂ○○○
　　　　　　　　　宙○○
　　　　　　　　　丙○○
　　　　　　　　　寅　○
　　　　　　　　　卯○○
　　　　　　　　　午○○
　　複訴訟代理人　丁○○
　　被　　　告　　未　○
　　　　　　　　　宇○○
　　　　　　　　　Ｆ○○
　　　　　　　　　玄○○
　　　　　　　　　黃○○
　　　　　　　　　Ｄ○○
　　　　　　　　　天　○
　　　　　　　　　Ｃ○○
　　　　　　　　　Ｌ○○
　　　　　　　　　地○○
　　　　　　　　　Ａ○○○
　　　　　　　　　Ｅ○○
右當事人間九十一年度瑞簡字第九號確認債權存在等事件於中華民國九十一年十月三
十日下午四時在本院瑞芳簡易法庭公開宣示判決出席職員如左：
　　　　　　　　　法　　　官　蔡佳玲
　　　　　　　　　法院書記官　劉珍珍
　　　　　　　　　通　　　譯　劉春生
朗讀案由兩造均未到
法官朗讀主文宣示判決，並諭知將判決主文、所裁判之訴訟標的及其理由要領，記載
於後：
    主　　文
被告未○應給付第三人Ｇ○○新臺幣拾陸萬元，及自民國九十一年三月十六日起至
清償日止按年息百分之五計算之利息，前開金額並由原告代位受領。
被告宇○○應給付第三人Ｇ○○新臺幣拾陸萬元，及自民國九十一年三月十六日起
至清償日止按年息百分之五計算之利息，前開金額並由原告代位受領。
被告Ｆ○○應給付第三人Ｇ○○新臺幣拾陸萬元，及自民國九十一年三月十六日起
至清償日止按年息百分之五計算之利息，前開金額並由原告代位受領。
被告玄○○應給付第三人Ｇ○○新臺幣拾伍萬元，及自民國九十一年三月十六日起
至清償日止按年息百分之五計算之利息，前開金額並由原告代位受領。
被告黃○○應給付第三人Ｇ○○新臺幣拾捌萬元，及自民國九十一年三月十六日起
至清償日止按年息百分之五計算之利息，前開金額並由原告代位受領。
被告Ｄ○○應給付第三人Ｇ○○新臺幣拾伍萬元，及自民國九十一年三月十六日起
至清償日止按年息百分之五計算之利息，前開金額並由原告代位受領。
被告天○應給付第三人Ｇ○○新臺幣柒拾貳萬元，及自民國九十一年三月十六日起至
清償日止按年息百分之五計算之利息，前開金額並由原告代位受領。
被告Ｃ○○應給付第三人Ｇ○○新臺幣壹拾伍萬元，及自民國九十一年三月十六日起
至清償日止按年息百分之五計算之利息，前開金額並由原告代位受領。
被告Ｌ○○應給付第三人Ｇ○○新臺幣拾伍萬元，及自民國九十一年三月十六日起
至清償日止按年息百分之五計算之利息，前開金額並由原告代位受領。
被告地○○應給付第三人Ｇ○○新臺幣拾伍萬元，及自民國九十一年三月十六日起
至清償日止按年息百分之五計算之利息，前開金額並由原告代位受領。
被告Ａ○○○應給付第三人Ｇ○○新臺幣拾捌萬元，及自民國九十一年三月十六日
起至清償日止按年息百分之五計算之利息，前開金額並由原告代位受領。
被告Ｅ○○應給付第三人Ｇ○○新臺幣拾伍萬元，及自民國九十一年三月十六日起
至清償日止按年息百分之五計算之利息，前開金額並由原告代位受領。
原告其餘之訴駁回。
訴訟費用由被告負擔。
本判決原告勝訴部分得假執行。
    事      實
一、原告起訴主張：第三人Ｇ○○於民國八十七年間召集合會一組，八十七年九月二
    十日前收取會首款，約定會期自八十七年九月二十日起開標至九十一年一月十日
    止，前二十四期於每月二十日開標一次，自第二十五期起於每月十日及二十五日
    分別開標一次，每期會款新臺幣（下同）一萬元，會員連會首共五十八人，採內
    標制。該會已開標十九期，分別由被告未○、宇○○、Ｆ○○、玄○○、黃○○
    、Ｄ○○、天○（以自己名義及「張秋鳳」名義分別標取一會）、Ｃ○○、Ｌ○
    ○（會單上誤繕為簡美英）、地○○（會單上誤繕為陳吟玖）、Ａ○○○（會單
    上記載為美枝）及Ｅ○○等人得標，不料會首Ｇ○○竟於八十九年四月二十日宣
    告倒會，尚有三十八名會員未得標，原告均為活會會員並按期繳納會款。嗣原告
    與Ｇ○○於臺灣高等法院九十年度訴字第五八號侵權行為損害賠償事件中達成和
    解而取得執行名義，原告據以向鈞院民事執行處聲請強制執行核發執行命令，禁
    止債務人Ｇ○○收取對被告「自本扣押令送達日時起所存在及扣押後所發生」之
    會款債權或為其他處分，被告亦不得對債務人Ｇ○○清償。被告收受該執行命令
    後，向鈞院民事執行處聲明異議，為此原告依法訴請確認第三人Ｇ○○對被告如
    附表一所示金額之會款債權存在，且因債務人Ｇ○○怠於行使對被告之會款債權
    ，故原告依代位之法律關係訴請被告給付Ｇ○○如附表一所示金額之會款，及自
    起訴狀繕本最後送達被告之翌日起至清償日止，按年息百分之五計算之利息，並
    由原告依附表二所示債權比例代位受領。
二、被告抗辯：
（一）被告未○自認有欠Ｇ○○會款，但金額僅二十八萬元。
（二）被告宇○○自認有欠Ｇ○○會款，但金額僅三十萬元，且抗辯Ｇ○○已免除其
      會款債務。
（三）被告Ｆ○○自認有欠Ｇ○○會款，但金額僅三十五萬元，且抗辯Ｇ○○已免除
      其會款債務。
（四）被告玄○○自認有欠Ｇ○○會款三十五萬元，但抗辯Ｇ○○已免除其會款債務
      。
（五）被告天○自認除以自己名義參加一會外，另自訴外人張秋鳳處受讓一會，該二
      會均為死會，Ｇ○○倒會後伊曾另繳納七萬元死會會款，故總計應僅欠Ｇ○○
      會款六十九萬元，並抗辯Ｇ○○已免除其會款債務。
（六）被告Ｌ○○表示對所欠金額不清楚，並抗辯Ｇ○○已免除其會款債務。
（七）被告地○○表示對所欠金額不清楚，並抗辯Ｇ○○已免除其會款債務。
（八）被告Ａ○○○抗辯Ｇ○○曾同意以其死會會款與女兒陳淑芳（會單誤載為陳素
      芳）之活會會款抵銷，故其僅欠Ｇ○○會款十四萬元，且Ｇ○○已免除其會款
      債務。
（九）被告Ｅ○○自認確尚積欠Ｇ○○會款三十五萬元。
（十）被告黃○○、Ｄ○○、Ｃ○○均未到庭抗辯。
    理由要領
一、被告未○、宇○○、Ｆ○○、玄○○、黃○○、Ｄ○○、Ｃ○○、Ａ○○○經合
    法通知，未於最後言詞辯論期日到場，均核無民事訴訟法第三百八十六條各款所
    列情形，爰准原告之聲請，就被告未○、宇○○、Ｆ○○、玄○○、黃○○、Ｄ
    ○○、Ｃ○○、Ａ○○○部分由原告一造辯論而為判決。
二、原告本起訴請求確認第三人Ｇ○○對被告如附表三所示金額之債權存在，被告應
    分別給付第三人Ｇ○○如附表三所示金額之金錢，及自九十年一月十一日起至清
    償日止按年息百分之五計算之利息，並由原告代位受領。於起訴狀繕本送達被告
    後，變更訴之聲明請求確認第三人Ｇ○○對被告如附表一所示金額之債權存在，
    被告應分別給付第三人Ｇ○○如附表一所示金額之金錢，及自起訴狀繕本最後送
    達被告之翌日起至清償日止按年息百分之五計算之利息，並由原告依附表二所示
    債權比例代位受領。經查合於民事訴訟法第二百五十五條第一項第三款、第七款
    之規定，應准其為訴之變更。
三、原告主張第三人Ｇ○○於八十七年間召集合會一組，八十七年九月二十日前收取
    會首款，約定會期自八十七年九月二十日起開標至九十一年一月十日止，前二十
    四期於每月二十日開標一次，自第二十五期起於每月十日及二十五日分別開標一
    次，每期會款一萬元，會員連會首共五十八人，採內標制，該會已開標十九期，
    分別由被告未○、宇○○、Ｆ○○、玄○○、黃○○、Ｄ○○、天○（以自己名
    義及「張秋鳳」名義分別標取一會）、Ｃ○○、Ｌ○○（會單上誤繕為簡美英）
    、地○○（會單上誤繕為陳吟玖）、Ａ○○○（會單上記載為美枝）及Ｅ○○等
    人得標，不料會首Ｇ○○竟於八十九年四月二十日宣告倒會，尚有三十八名會員
    未得標，原告均為活會會員並按期繳納會款，嗣原告與Ｇ○○於臺灣高等法院九
    十年度訴字第五八號侵權行為損害賠償事件中達成和解而取得強制執行名義，原
    告據以向本院民事執行處聲請強制執行核發執行命令，禁止債務人Ｇ○○收取對
    被告「自本扣押令送達日時起所存在及扣押後所發生」之會款債權或為其他處分
    ，被告亦不得對債務人Ｇ○○清償，被告收受該執行命令後，向本院民事執行處
    聲明異議等事實，業據原告提出互助會單影本一份、臺灣高等法院九十年度訴字
    第五八號侵權行為損害賠償事件和解筆錄影本一份、本院九十年十一月二十九日
    基院政民執慎五二四三字第一五一四三號執行命令影本一份為證，且為被告所不
    爭執，堪信屬實。
四、按執行法院就執行債務人對於第三債務人之金錢債權發扣押命令，旨在排除執行
    債務人妨害執行債權人債權滿足之處分行為，執行債務人受領清償之權限固因此
    而受限制，惟其為該債權主體之地位並未喪失，茍於執行債權人之債權無影響，
    自尚得行使其權利，因執行債務人對第三債務人提起給付訴訟，於訴訟階段僅屬
    保存債權之行為，尚不至妨礙執行債權人債權之滿足，即非不得為之，倘執行債
    務人怠於行使此項權利，執行債權人自得依民法第二百四十二條規定代位行使之
    （最高法院八十九年度台上字第四九八號判決內容參照）。本件原告因被告對本
    院民事執行處所核發之禁止命令（即扣押命令）聲明異議而提起本訴，其前提除
    訴請判決確認執行債務人即Ｇ○○對第三債務人即被告之會款債權存在外，並依
    民法第二百四十二條代位之規定行使執行債務人即Ｇ○○對第三債務人即被告之
    債權，經核原告此項權利之行使乃屬保存債權之行為，並不影響執行債權人債權
    之滿足，並非法所不許，故本件應審究者係第三人Ｇ○○對被告有無債權存在及
    債權金額若干？
五、茲就原告主張被告積欠第三人Ｇ○○如附表一所示金額之會款分述如下：
（一）原告主張被告未○積欠Ｇ○○如附表一編號一所示會款三十六萬元一節，為被
      告未○所否認，被告未○抗辯其僅欠Ｇ○○會款二十八萬元等語。經查，原告
      此項主張，業據證人Ｇ○○於本院九十一年九月三日言詞辯論程序中到庭證述
      明確，並有被告未○所簽發面額共計三十六萬元之本票影本三十六紙在卷為證
      ，被告未○雖抗辯Ｇ○○倒會後其仍有繳納部分會款，總結僅欠二十八萬元云
      云，然被告未○未能提出相關繳款紀錄證明之，空言抗辯，不足採信，應堪信
      原告此項主張為真實。
（二）原告主張被告宇○○積欠Ｇ○○如附表一編號二所示會款三十六萬元一節，為
      被告宇○○所否認，被告宇○○抗辯其僅欠Ｇ○○會款三十萬元，且Ｇ○○已
      免除其會款債務等語。經查，原告此項主張，業據證人Ｇ○○於本院九十一年
      九月三日言詞辯論程序中到庭證述明確，證人Ｇ○○並於本院九十一年八月十
      四日言詞辯論程序中明確證稱其並未免除任何死會會員之會款債務等語，復有
      被告宇○○所簽發面額共計三十六萬元之本票影本三十六紙在卷為證，被告宇
      ○○既未能具體舉證證明其確曾繳納所抗辯之六萬元會款及Ｇ○○對其有為免
      除債務之意思表示，空言抗辯，不足採信，應堪信原告此項主張為真實。
（三）原告主張被告Ｆ○○積欠Ｇ○○如附表一編號三所示會款三十六萬元一節，為
      被告Ｆ○○所否認，被告Ｆ○○抗辯其僅欠Ｇ○○會款三十五萬元，且Ｇ○○
      已免除其會款債務等語。經查，原告此項主張，業據證人Ｇ○○於本院九十一
      年九月三日言詞辯論程序中到庭證述明確，證人Ｇ○○並於本院九十一年八月
      十四日言詞辯論程序中明確證稱其並未免除任何死會會員之會款債務等語，復
      有被告Ｆ○○所簽發面額共計三十五萬元之本票影本三十五紙在卷為證，被告
      Ｆ○○未能具體舉證證明其確曾繳納所抗辯之一萬元會款及Ｇ○○對其有為免
      除債務之意思表示，空言抗辯，不足採信，應堪信原告此項主張為真實。
（四）原告主張被告玄○○積欠Ｇ○○如附表一編號四所示會款三十五萬元一節，業
      經被告玄○○當庭自認，自堪信屬實。被告玄○○雖另抗辯Ｇ○○已免除其會
      款債務等語，惟證人Ｇ○○於本院九十一年八月十四日言詞辯論程序中到庭證
      稱其並未免除任何死會會員之會款債務等語，被告玄○○復未能提出其他積極
      證據證明Ｇ○○確曾為此項免除債務之意思表示，空言抗辯，不足採信。
（五）原告主張被告黃○○積欠Ｇ○○如附表一編號五所示會款三十八萬元一節，業
      據證人Ｇ○○於本院九十一年九月三日言詞辯論程序中到庭證述明確，且未據
      被告黃○○到庭爭執，自堪信原告此項主張為真實。
（六）原告主張被告Ｄ○○積欠Ｇ○○如附表一編號六所示會款三十五萬元一節，業
      據證人Ｇ○○於本院九十一年九月三日言詞辯論程序中到庭證述明確，且未據
      被告Ｄ○○到庭爭執，自堪信原告此項主張為真實。
（七）原告主張被告天○積欠Ｇ○○如附表一編號七所示會款七十二萬元一節，為被
      告天○所否認，被告天○抗辯Ｇ○○倒會後，除Ｇ○○所承認其已繳納之四萬
      元會款外，其又另繳納三萬元會款給Ｇ○○，總計七萬元，故其僅欠Ｇ○○會
      款六十九萬元，且Ｇ○○已免除其會款債務等語。經查，原告此項主張，業據
      證人Ｇ○○於本院九十一年九月三日言詞辯論程序中到庭證述明確，證人Ｇ○
      ○並於本院九十一年八月十四日言詞辯論程序中明白證稱其並未免除任何死會
      會員之會款債務，被告天○抗辯除證人Ｇ○○所稱倒會後已繳納之四萬元會款
      外，其另繳納三萬元會款部分，未據被告天○提出相關繳款紀錄以為證明，空
      言抗辯不足憑信，應堪信原告主張被告天○尚積欠Ｇ○○會款七十二萬元一節
      為真實；另被告天○雖於本院九十一年十月十五日言詞辯論程序中自行偕同證
      人麥俊男到庭證稱：其有親耳聽聞Ｇ○○對天○說會款繳納到此為止，以後Ｇ
      ○○要自行對活會會員負責等語，惟衡諸本院曾於九十一年四月三十日言詞辯
      論程序中詢問到庭被告：「會首免除債務，有無證據？」，當日到庭被告宇○
      ○、玄○○及天○三人均表示：「只是口頭上說，並無其他證據。」等語，嗣
      後歷經長達五個月餘之審理期間，亦未見被告天○表明有何人證或物證待提出
      ，卻突然於九十一年十月十五日偕同證人麥俊男到庭作證，且證人麥俊男為被
      告天○女兒生前之男友，雙方關係匪淺，證人麥俊男又與會首Ｇ○○素不相識
      ，卻能於時隔將近二年餘當庭作出內容明確且與被告天○之抗辯內容相符之證
      言，其證言之可信性確有可疑，且衡諸會首Ｇ○○於倒會之際已無經濟能力故
      而避不見面，其又怎會免除死會會員之債務而自願單獨對活會會員負責？本院
      審酌兩方證人之證言，認證人Ｇ○○之證言較為可信，是被告抗辯Ｇ○○已免
      除其會款債務云云，不足採信。
（八）原告主張被告Ｃ○○積欠Ｇ○○如附表一編號八所示會款十五萬元一節，業據
      證人Ｇ○○於本院九十一年九月三日言詞辯論程序中到庭證述明確，且未據被
      告Ｃ○○到庭爭執，自堪信原告此項主張為真實。
（九）原告主張被告Ｌ○○積欠Ｇ○○如附表一編號九所示會款三十五萬元一節，為
      被告Ｌ○○所否認，被告Ｌ○○抗辯其對所欠會款金額不清楚，但Ｇ○○已免
      除其會款債務等語。經查，原告此項主張，業據證人Ｇ○○於本院九十一年九
      月三日言詞辯論程序中到庭證述明確，證人Ｇ○○並於本院九十一年八月十四
      日言詞辯論程序中明白證稱其並未免除任何死會會員之會款債務，而被告Ｌ○
      ○援引證人麥俊男之證言冀圖證明Ｇ○○已免除其會款債務，然證人麥俊男之
      證言已為本院所不採，詳如前述，被告Ｌ○○復未提出其他積極證據證明Ｇ○
      ○確有為免除會款債務之意思表示，其抗辯不足採信，應堪信原告主張被告Ｌ
      ○○尚欠Ｇ○○會款三十五萬元一節為真實。
（十）原告主張被告地○○積欠Ｇ○○如附表一編號十所示會款三十五萬元一節，為
      被告地○○所否認，被告地○○抗辯其對所欠會款金額不清楚，但Ｇ○○已免
      除其會款債務等語。經查，原告此項主張，業據證人Ｇ○○於本院九十一年九
      月三日言詞辯論程序中到庭證述明確，證人Ｇ○○並於本院九十一年八月十四
      日言詞辯論程序中明白證稱其並未免除任何死會會員之會款債務，被告地○○
      復未能具體舉證證明Ｇ○○對其有為免除債務之意思表示，空言抗辯，不足採
      信，應堪信原告主張被告地○○尚欠Ｇ○○會款三十五萬元一節為真實。
（十一）原告主張被告Ａ○○○積欠Ｇ○○如附表一編號十一所示會款三十八萬元一
      節，為被告Ａ○○○所否認，被告Ａ○○○抗辯Ｇ○○倒會後同意讓其死會會
      款與其女兒陳淑芳之活會會款抵銷，故其僅欠Ｇ○○會款十四萬元，且Ｇ○○
      已免除其會款債務等語。經查，原告此項主張，業據證人Ｇ○○於本院九十一
      年九月三日及九十一年十月十五日言詞辯論程序中證述甚詳，證人Ｇ○○並明
      確證稱其並未與被告Ａ○○○商談死會款與活會款抵銷事宜，是活會會員自行
      與被告Ａ○○○商談的，協議內容其並不清楚等語，顯見Ｇ○○並未與被告Ａ
      ○○○有為債務抵銷之約定，另被告Ａ○○○亦未能具體舉證證明Ｇ○○對其
      有為免除債務之意思表示，空言抗辯不足採信，應堪信原告此項主張為真實。
（十二）原告主張被告Ｅ○○積欠Ｇ○○如附表一編號十二所示會款三十五萬元一節
      ，業經被告Ｅ○○當庭自認，堪信屬實。
六、按合會即俗稱民間互助會之法律關係，乃由會首邀集二人以上為會員，互約交付
    會款及標取合會金，或僅由會首與會員為約定，而成立合會，此為八十九年一月
    十九日修正、同年五月五日起施行之民法第七百零九條之一所明定。本件合會關
    係成立於民法修正前之八十七年九月間，依最高法院向來判例之見解：臺灣省民
    間合會習慣，合會係會首與會員間所訂立之契約，合會定期開標，以標金（即所
    謂會息）最高者為得標，會員得標時應付出標金，此項標金為未得標會員所應得
    之利益，會首倒會應認為有損害未得標會員（即活會會員）所應得利益之行為，
    對於未得標會員，除應給付原繳會款外，並應負給付標金之義務（最高法院六十
    三年台上字第一一五九號判例可資參照）。第三人Ｇ○○為系爭合會之會首，與
    兩造分別定有合會契約而不能完成會期即告倒會，會款並未全部清償，則Ｇ○○
    依合會契約，對已得標之會員即被告取得會款債權，並對未得標之會員即原告負
    給付原繳會款及標金之義務。次按債務人怠於行使其權利時，債權人因保全債權
    ，得以自己之名義行使其權利，民法第二百四十二條前段定有明文。本件原告已
    對債務人Ｇ○○取得訴訟上和解之強制執行名義，有前開原告所提出之臺灣高等
    法院九十年度訴字第五八號侵權行為損害賠償事件和解筆錄影本一份為證，惟債
    務人Ｇ○○既避不見面，怠於向第三債務人即本件被告行使會款債權，則原告因
    保全債權，以自己之名義代位行使Ｇ○○對被告之會款債權，於法有據。
七、從而，原告本於合會契約與代位權之法律關係，請求被告給付第三人Ｇ○○如主
    文第一項至第十二項所示之金額，及均自起訴狀繕本最後送達被告之翌日起即九
    十一年三月十六日起至清償日止按年息百分之五計算之利息，並由原告代位受領
    ，為有理由，應予准許。至於原告請求將上開金額命由原告依附表二所示債權比
    例代位受領一節，矧之所謂代位權之行使，係以債權人（即本件原告）代位行使
    債務人（即本件會首Ｇ○○）對第三債務人（即本件被告）之債權所得利益歸屬
    於債務人，作為全體債權人之債權總擔保，非指債權人直接請求第三債務人對自
    己清償而言（最高法院六十四年臺上字第二九一六號判例意旨參見），是原告係
    本於債權人之地位代債務人受領第三債務人之債權，而非直接受清償，即無依債
    權比例代位受領之問題，故原告請求依附表二所示債權比例代位受領一節，並無
    理由，不應准許。再者，原告本於代位權訴請被告給付第三人Ｇ○○所欠會款並
    由原告代位受領，該給付訴訟之前提即在確認被告積欠第三人Ｇ○○之會款債務
    存在及其債務金額，是原告重複訴請判決確認第三人Ｇ○○對被告有如主文第一
    項至第十二項所示金額之債權存在，已無另受確認判決之法律上利益，不應准許
    。
八、本件係本於合會之請求而涉訟，被告既受敗訴判決，應依職權宣告假執行。
中　　　華　　　民　　　國　　九十一　　年　　　十　　　月　　三十　  　日
~B臺灣基隆地方法院瑞芳簡易庭
~B　　法院書記官　劉  珍  珍
~B　　法　　　官　蔡  佳  玲
右正本證明與原本無異。
本筆錄正本之送達，與判決正本之送達，有同一效力。
對於本件判決如有不服，應於收受送達後二十日內向本院提出上訴書狀，上訴於本院
合議庭，並按他造當事人之人數附具繕本。
中　　　華　　　民　　　國　　九十一　　年　　　十一　　月　　　一　　　日
~B　　法院書記官　劉  珍  珍
